【裁判字號】    90,婚,272
【裁判日期】    900808
【裁判案由】    履行同居
【裁判全文】
臺灣士林地方法院民事判決  九十年度婚字第二七二號
    原      告  乙○○
    被      告  甲○○
右當事人間請求履行同居事件，本院判決如左：
    主      文
原告之訴駁回。
訴訟費用由原告負擔。
    事      實
甲、原告方面：
一、聲明：被告應與原告同居。
二、陳述：
（一）兩造於民國八十九年十一月二十九日結婚，有公開儀式及二位以上之證人，惟
      尚未辦理結婚登記。兩造協議以台北市○○區○○街四十巷二弄八號（下稱：
      華齡街上址）為夫妻之住所，惟婚後被告即以歸寧為藉口，每週有三、四日不
      返回華齡街上址，最後竟於九十年二月十日離家，一去不返，拒與原告履行同
      居生活，為此爰依民法第一千零一條之規定，提起本件訴訟。
（二）原告與父母及二位妹妹同住之華齡街上址為三十坪，加前後院共四十多坪，以
      原木裝潢，原告房間為和室，有衣櫥、櫃子、音響，居住舒適，被告婚前多次
      到華齡街上址，曾向原告表示很喜歡該處環境，婚後要住在華齡街上址，且婚
      後兩造亦確實住在華齡街上址，可見兩造共同協議之住所就是華齡街上址。
（三）兩造另行租屋居住將造成經濟負擔，但為維護夫妻情誼，原告已預付訂金在華
      齡街上址附近另覓得租住處，並已約同被告前往看屋。
（四）對於被告辯解之陳述：
  １、被告辯稱原告同意另行向被告之兄林宜華承租台北市○○街七十一巷十號頂樓
      加蓋之房間（下稱：廈門街上址），供被告婚後居住一節，並非實情。該廈門
      街上址乃頂樓加蓋鐵皮違建，房間只容得下一張床，放不下任何東西，且是木
      板隔間，門也壞掉，原告係因被告告知其兄廈門街上址之違建房間漏水發霉須
      整理，始幫忙粉刷油漆，並陪同前往購買床鋪，原告從未住過，婚後亦未去過
      ，更無承租供被告婚後居住之意。
  ２、原告於九十年一月一日被裁員失業在家，被告卻在此時對原告說其在外面有男
      人，婚前已經在一起三、四年，其對原告已沒感覺，堅持要與原告離婚，原告
      並不同意，被告並於同年二月十日主動將上情告知原告母親，表示要於同年二
      月十二日與原告辦理離婚手續，並即返回娘家，嗣原告曾苦勸被告返回華齡街
      上址，但遭被告拒絕，被告並先後在同年二月二十七日、六月十二日返回華齡
      街上址打包衣物後離去，被告顛倒是非，所言並非實在。
三、證據：提出存證信函、回執影本各一份，並聲請訊問證人洪琇娟。
乙、被告方面：
一、聲明：請求駁回原告之訴。
二、陳述：
（一）兩造於八十九年十一月二十九日在海霸王宴客結婚，結婚前夕，原告表示華齡
      街上址內，其房間只有一坪多，要被告先行在外租屋（原告原在新竹上班，每
      週只返家一次），等到六、七月份，原告父母另址出租之房屋收回，再搬去住
      等語，且原告亦同意被告承租廈門街上址，並一起粉刷房間、購買新床，不過
      婚後原告希望被告多和公婆熟悉，因此被告每週有二、三日會回到華齡街上址
      探望公婆，並攜帶部分衣物供換洗之用，絕無久住之意，被告從未與原告協議
      婚後以華齡街上址為夫妻之住所，希望兩造能按原協議同住於原告父母另址出
      租收回之房屋，或是另行協議覓得其他住處共同居住。
（二）新婚一個月後，原告即向被告表示無法適應婚姻生活，且對被告失去感覺，以
      致當初遲不辦理結婚登記，被告好言勸盡，無奈原告仍堅持離婚，被告遂於九
      十年二月十日向公婆說明原因，並返回廈門街上址，其後原告一再催促被告辦
      理離婚手續，被告希望稟明家人後再辦手續，不料原告竟於九十年二月十六日
      下午將離婚協議書送到被告辦公室，嚴重影響被告上班情緒，被告絕非無故離
      家出走。
（三）被告一直無法與原告本人聯繫，且原告之母親亦拒絕讓被告進入華齡街上址之
      房間，被告只好帶走遭棄置華齡街上址門外之衣物。
（四）本件訴訟期間，被告突然經由原告之訴訟代理人告知前往看屋，原告如此片面
      決定住所，事先並未與被告商量，被告不能接受，希望兩造能事先協商設定住
      所之地點。
三、證據：提出收據一紙為證，並聲請訊問證人林宜華。
    理      由
一、本件原告主張兩造婚前共同協議以華齡街上址為夫妻之住所，而被告於九十年二
    月十日無故離家出走，迄今不履行同居義務，為此提起本件訴訟等情。被告則以
    雙方並無協議以華齡街上址為夫妻之住所，雖被告婚後為與公婆多熟悉，每週約
    有二、三日住在華齡街上址，但並無長久居住之意等語，資為抗辯。
二、按結婚，應有公開儀式及二人以上之證人，民法第九百八十二條第一項定有明文
    。查原告主張兩造於八十九年十一月二十九日行公開結婚儀式，且有二位以上之
    證人，惟尚未辦理結婚登記等情，核與證人即被告之兄林宜華所為證言互核相符
    （詳見七月二十五日言詞辯論筆錄），是兩造間有婚姻關係存在一節，應堪認定
    ，先予敘明。
三、按夫妻之住所，由雙方共同協議之；未為協議或協議不成時，得聲請法院定之。
    法院為前項裁定前，以夫妻共同戶籍地推定為其住所，修正後民法第一千零二條
    定有明文。又按當事人主張有利於己之事實者，就其事實有舉證責任，民事訴訟
    法第二百七十七條定有明文。又民事訴訟如係由原告主張權利者，應先由原告負
    舉證之責，若原告先不能舉證，以證實自己主張之事實為真實，則被告就其抗辯
    事實即令不能舉證，或其所舉證據尚有疵累，亦應駁回原告之請求，最高法院十
    七年上字第九一七號判例可資參照。經查：
（一）原告主張被告曾向其表示婚後要長住在華齡街上址一節，為被告所否認，原告
      就此部分事實，未能舉證以實其說，自無足採。
（二）依一定之事實，足認以久住之意思，住於一定之地域者，即為設定其住所於該
      地，民法第二十條第一項明文規定。本件原告主張被告於婚後事實上是以華齡
      街上址為住所之事實，亦為被告所否認，被告並辯稱：其於兩造婚後每週會有
      二、三日住在華齡街上址，然此無非係應原告之要求，希望多和公婆熟悉，而
      前往探視，且其僅攜帶部分衣物供換洗之用，並無久住之意等語，核與證人即
      被告之兄林宜華證稱：原告同意被告婚後住在我住處之頂樓（即廈門街上址）
      ，被告新婚後確實有回婆家住幾天，有帶一些換洗衣物到原告家裡，但並沒有
      將東西全部搬到華齡街等語（詳見七月二十五日言詞辯論筆錄）相符，堪認被
      告所為辯解為實在。雖證人即原告之妹洪琇娟證稱：兩造婚後住在華齡街上址
      ，但被告一個禮拜有一半時間回到廈門街上址居住，伊並未詢問被告為何如此
      ，只以為被告想家，被告婚後有將其衣物及日常用品搬到華齡街上址，但九十
      年二月十日之後，被告已分成二次搬回其衣物用品等語（詳見六月二十七日非
      訟事件筆錄），惟衡以被告未曾設籍於華齡街上址，此有戶籍謄本附卷可稽，
      兩造新婚期間，被告每週僅有一半時間居住在華齡街上址，且只攜帶部分換洗
      衣物前往，被告於婚後約二個月（九十年二月十日）即未再返回華齡街上址居
      住，旋並將攜往之衣物全數取回等事實，參諸前揭條文規定，實難僅憑證人洪
      琇娟之證言逕認被告有久住於華齡街上址之意思，因認原告此部分之主張，亦
      乏依據。
    綜上，原告主張兩造之住所設在華齡街上址一節，不足採信。
四、按夫妻互負同居之義務，民法第一千零一條前段規定甚明。兩造並未協議以華齡
    街上址為住所，前已認定，是被告應履行同居義務之住所不在華齡街上址，被告
    並無原告所指不履行同居義務之情事，從而，原告訴請被告於華齡街上址同居，
    為無理由，應予駁回。
五、本件事證已臻明確，兩造其餘攻擊防禦方法及舉證，經審酌均於判決結果並無影
    響，爰不一一論列，併此敘明。
六、據上論結，本件原告之訴為無理由，依民事訴訟法第七十八條，判決如主文。
中      華      民      國    九十      年      八      月      八      日
                                      臺灣士林地方法院民事第三庭
~B法      官  蔡文育
右為正本係照原本作成。
如對本判決上訴應於判決送達後廿日向本院提出上訴狀。
中      華      民      國    九十      年      八      月     十三     日
~B法院書記官  黃瑞華


司法院資訊處製作；財團法人民間司法改革基金會備份。
